臺灣嘉義地方法院刑事判決　　　　　　　100年度訴字第449號
公　訴　人　臺灣嘉義地方法院檢察署檢察官
被　　　告　李誠恩
指定辯護人　吳秋永律師
上列被告因強盜案件，經檢察官提起公訴（100 年度偵字第3471
號），本院判決如下：
    主  文
李誠恩犯攜帶兇器強盜罪，處有期徒刑肆年，扣案安全帽壹頂、
外套壹件，均沒收。
    犯 罪 事 實
一、李誠恩因缺錢花用，於民國100 年4 月6 日凌晨2 時許，持
    其所有客觀上足供兇器使用之西瓜刀1 把（尚無證據顯示為
    槍砲彈藥刀械管制條例所管制之刀械），穿著可供藏放西瓜
    刀之長袖外套，騎乘事先已卸下車牌之原車號為UJ6-062 號
    輕型機車，前往嘉義市○區○○路611 號全家便利商店，利
    用店員林昱汎進入店內倉庫補貨，櫃台無人看管之際，竟基
    於意圖為自己不法所有之竊盜犯意，將上開西瓜刀藏放於上
    開外套左邊長袖內，頭戴安全帽及口罩以防攝錄為人辨識，
    進入上開商店之櫃台內欲打開收銀機，唯因不諳操作，致無
    法打開收銀機，適林昱汎從倉庫出來，李誠恩見狀，竟變更
    上開意圖為自己不法所有之竊盜犯意，為強盜犯意，自左邊
    長袖內滑出上開西瓜刀交至右手，比向林昱汎，喝稱「我要
    錢」，以此方式脅迫林昱汎交出收銀機內之財物，至使林昱
    汎不能抗拒，依其指示將收銀機打開，遂由李誠恩取走收銀
    機內現金新臺幣（下同）4000元後旋即逃離現場。嗣經林昱
    汎報警後，循線查獲上情。
二、案經嘉義市政府警察局第一分局報告臺灣嘉義地方法院檢察
    署檢察官偵查起訴。
    理  由
一、證據能力部分：按被告以外之人於審判外之陳述，經當事人
    於審判程序同意作為證據，法院審酌該言詞陳述或書面陳述
    作成時之情況，認為適當者，亦得為證據。當事人、代理人
    或辯護人於法院調查證據時，知有第159 條第1 項不得為證
    據之情形，而未於言詞辯論終結前聲明異議，視為有前項之
    同意，刑事訴訟法第159 條之5 定有明文。查本件被告李誠
    恩及其辯護人於言詞辯論終結前，對於下述本院採為認定犯
    罪事實依據之各項證據之證據能力，均未聲明異議（見本院
    卷第28、41頁），復經本院於審理時逐一提示予被告及其辯
    護人表示意見（見本院卷第41至44頁），本院審酌該等證據
    之取得過程並無瑕疵，與本案待證事實間復具有相當之關聯
    性，以之為本案證據並無不當，自得採為本件認定事實之基
    礎，合先敘明。
二、上揭犯罪事實，業據被告於警詢、偵查、本院訊問及審理中
    坦承不諱（分別見警卷第1至5頁、偵卷第1至3頁、本院卷第
    7 至9 、44至50頁），核與證人即被害人林昱汎於警詢及偵
    查中證述遭強盜情節均屬相符（見警卷第7 至10頁、偵卷第
    19至20頁），並有證人林昱汎書立之被害報告書、嘉義市政
    府警察局第一分局指認犯罪嫌疑人紀錄表、車輛詳細資料報
    表各1 份、蒐證照片12張及監視錄影翻拍畫面10張等附卷可
    參（分別見警卷第16、19至29頁），是被告上開自白核與事
    實相符，應堪認定。另被告雖於本院審理中因不解法律而稱
    ：伊不知道什麼叫做搶，被害人沒有反抗，伊也沒有搶，伊
    只是拿，認為有搏鬥才叫做搶云云。辯護人為其辯稱：被害
    人當時並非在櫃台，發現被告時尚有一段距離，並知被告打
    不開收銀機，財物暫時不會有受損之虞，也知深夜人單力薄
    ，理當有所警惕，以謀自救之道，竟不覓棍棒防身，或喊抓
    賊以嚇走被告，仍赤手空拳靠近被告，又事後報警時加倍浮
    報受害金額，足見被告當時雖有持刀脅迫被害人，然為被害
    人所預知並樂見，故被告當時之威嚇手段，客觀上並未足以
    壓抑被害人之意思自由，至不能抗拒之程度，更樂於配合以
    謀利，尚難以強盜論擬云云。按強盜罪之所謂「不能抗拒」
    ，係指行為人所為之強暴、脅迫等不法行為，就當時之具體
    事實，予以客觀之判斷，足使被害人身體上或精神上達於不
    能或顯難抗拒之程度而言。又所謂強暴、脅迫手段，祇須抑
    壓被害人之抗拒，足以喪失其意思自由為已足，縱令被害人
    實際並無抗拒行為，仍於強盜罪之成立不生影響，最高法院
    71年度臺上字第1040號、91年度臺上字第290 號及92年度臺
    上字第4240號判決意旨闡釋甚明。查：(1)被告於本院審理中
    自承：被害人自己走過去櫃台時，伊並沒有亮刀，要到櫃台
    的時候，伊才亮刀，伊與被害人最近的距離大約30公分，當
    時伊有要拿刀出來等語明確（見本院卷第44至45頁），足見
    被告亮刀時，被告與被害人最近距離約30公分。又參諸被告
    於本院審理中另承：西瓜刀約45至50公分長，刀柄約為10公
    分長，單刃，不銹鋼材質等語無誤（見本院卷第45、48頁）
    ，是扣除刀柄長度後，刀刃長度約35至40公分，而衡以上開
    被告亮刀後與被害人之最近距離約30公分，則當時被告亮刀
    後，如被告有意加害被害人，以當時被告與被害人之近距離
    以觀，被害人要無抵擋而得以毫髮無傷之可能。(2)況且由上
    開西瓜刀之長度、材質以觀，如持之揮舞或砍人，極易使人
    受傷，衡諸常情，一般人如遭不相識之人手持上開西瓜刀威
    脅任由其取走財物，均會心生畏懼。且被害人亦於偵查中明
    確表示：被告走到收銀機前要打開收銀機，但打不開來，伊
    就往前走看被告要做什麼，被告就拿出西瓜刀對伊說「我要
    錢」，當時伊嚇到了，伊就打開收銀機；伊看到被告的西瓜
    刀，當下會覺得害怕等語明確（見偵卷第19頁）。復參以當
    時時值深夜，店內並無其他人堪為救援，事發突然，且為近
    距離遭受殺傷力非小之刀械威脅，依一般客觀情況而言，被
    害人心理意思自由受到壓制，至使不能抗拒，至為明灼。被
    告以為被害人無反抗而無積極行搶之動作，辯護人認被害人
    無反抗動作，未採取自保之道即非強盜云云，均屬誤解。(3)
    另被害人於100 年5 月5 日警詢及偵查中證稱：當時伊清算
    後損失約4000元，伊明知當時損失4000元，但店長賴哲宏指
    使伊於筆錄中表示損失8000元，實際清算是被拿走4000元等
    語無訛（分別見警卷第10頁、偵卷第20頁）。由此足徵，被
    害人並無迎合被告上開強盜行為，藉以加倍浮報損失金額之
    情事，否則被害人自無須於其後之警詢及偵查中坦承上開實
    際損失金額等情節。是辯護人認被害人意圖加倍浮報損失金
    額，而迎合被告上開行搶，並無意思自由受到壓制之情形，
    要非可採。(4)執是，被害人當時於深夜中，事發突然、無任
    何救援之情況下，懍於被告近距離持以上開具有殺傷力之西
    瓜刀，自一般客觀而言，為保護自身身體、性命之安全，自
    難期待被害人在近距離、手無寸鐵之情形下能有何積極之反
    抗，是依據被害人遵被告之指示打開收銀機，任由被告強取
    財物之前後整體過程等客觀具體情狀以觀，被告上開行為，
    已屬以其言語及舉止施加脅迫於被害人，使其精神上萌生恐
    懼之心理，已達壓抑一般被害人之意思自由，使其失去抗拒
    能力，而達不能抗拒之程度，至為灼然。從而，本件事證明
    確，被告上開攜帶兇器強盜犯行，洵堪認定，自應依法論科
    。
三、論罪科刑
  (一)按刑法第321 條第1 項第3 款所謂之「兇器」，其種類並無
    限制，凡客觀上足對人之生命、身體、安全構成威脅，具有
    危險性之兇器均屬之（最高法院79年臺上字第5253號判例意
    旨參照）。查被告持供上開強盜犯行所用之西瓜刀，雖未扣
    案，然上開西瓜刀全長約45至50公分，刀柄約為10公分，刀
    刃為單刃、不銹鋼材質等情，業據被告上開供承在卷，且有
    監視錄影翻拍畫面1 張存卷可證（見警卷第26頁上方照片）
    ，是上開西瓜刀客觀上足供對人之身體、生命構成威脅，具
    有殺傷力，而屬刑法第321 條第1 項第3 款之兇器，足堪認
    定。是核被告所為，係犯強盜罪而有刑法第321 條第1 項第
    3 款之情形，成立刑法第330 條第1 項之攜帶兇器加重強盜
    罪。
  (二)又攜帶兇器加重強盜罪之法定刑為「7 年以上有期徒刑」，
    是被告涉犯之上開攜帶兇器強盜罪法定最輕本刑為7 年，罪
    刑極重，倘處以未滿7 年之有期徒刑即可達防衛社會目的者
    ，自非不可依客觀之犯行與主觀之惡性，考量其情狀是否有
    可憫恕之處，適用刑法第59條之規定酌量減輕其刑，期使個
    案裁判之量刑，能斟酌至當，符合比例原則，慎刑矜恤，實
    現刑罰權之分配正義。查被告上開犯案情節，係先觀察被害
    人入內補貨，上開便利商店空無一人，遂先萌生竊盜犯意，
    然因收銀機無法順利開啟，被害人又自內走出，情急之下，
    始變更原先之竊盜犯意為強盜犯意。又犯案過程之間，並未
    與被害人有具體暴力或強制性之身體接觸，造成被害人實際
    上之身體傷害，且犯案過程極為短暫，被害人心理意思自由
    遭受壓制之時間，亦屬短暫。另審酌被告係因經濟困窘，找
    不到工作，離婚，有1 個4 歲小孩，由其母親扶養，始為上
    開不法犯行（見本院卷第51至52頁），而被告強盜之金額僅
    4000元，尚非鉅額。是衡諸其犯罪情狀、動機在客觀上並非
    不可憫恕，以單一犯行而論，倘如處7 年以上有期徒刑之重
    刑，毋寧有失苛刻，不符比例，客觀上足以引起一般同情，
    因認縱使量處法定最低刑度之7 年有期徒刑，仍嫌過重，爰
    依刑法第59條之規定，就其所犯上開犯行，予以酌量減輕其
    刑，俾輕重得宜，罰當其罪。
  (三)爰審酌被告素行尚佳，有臺灣高等法院被告前案紀錄表1 份
    附卷可稽，被告於本院審理中自承：國中肄業、唸到三年級
    之智識程度，離婚、1 個4 歲小孩，現由母親扶養，之前從
    事塑膠地板工作，做到今年3 月，1 天900 元，日數不固定
    ，平均大概1 月做10幾天，母親約40幾歲，在嘉義縣三界埔
    開歌友會，父親從小就沒有看過，還有1 個姊姊，未婚等家
    庭狀況，正值青壯年紀，不思以正當手段謀取財富，竟於找
    不到工作，經濟困窘之情況下，攜帶上開西瓜刀，意欲竊盜
    ，又因臨時無法開啟收銀機，變更為強盜犯意，所侵害之法
    益非輕，然考量強取之財物僅4000元，價值非鉅，過程短暫
    ，被害人受到意思自由壓制之時間，亦屬短暫，過程中未實
    際施用暴力，且已經與上開便利商店達成和解，賠償4000元
    ，有和解書1 份附卷足參（見本院卷第31頁），且於犯後均
    始終坦承犯行，犯後態度尚佳等一切情狀，量處如主文所示
    之刑。末查，扣案之安全帽、外套，均為被告所有，且安全
    帽係供被告入內行搶，避免攝錄，外套係供藏放上開西瓜刀
    之用，均據被告供承在卷（見本院卷第47、50頁），均為被
    告所有犯本件強盜犯行所用之物，均應依刑法第38條第1 項
    第2 款規定宣告沒收。至於被告所有持供犯案之上開西瓜刀
    、口罩等物，於犯後業已丟棄，無法尋獲，不能證明現仍存
    在，自均不予宣告沒收，併此指明。
據上論斷，依刑事訴訟法第299 條第1 項前段，刑法第330 條第
1 項、第59條、第38條第1 項第2 款，判決如主文。
本案經檢察官林俊良到庭執行職務。
中    華    民    國   100    年    8     月    16    日
                  刑事第一庭  審判長法  官  許進國
                                    法  官  呂美玲
                                    法  官  張志偉
以上正本證明與原本無異。
如不服本判決應於收受判決後10日內向本院提出上訴書狀，並應
敘述具體理由；其未敘述上訴理由者，應於上訴期間屆滿後20日
內向本院補提理由書（均須按他造當事人之人數附繕本）「切勿
逕送上級法院」。告訴人或被害人如對於本判決不服者，應具備
理由請求檢察官上訴，其上訴期間之計算係以檢察官收受判決正
本之日期為準。
中    華    民    國   100    年    8     月    16    日
                                   書記官  張子涵
附錄法條：刑法第330 條第1 項
犯強盜罪而有第 321 條第 1 項各款情形之一者，處 7 年以上
有期徒刑。